【裁判字號】    92,台上,4923
【裁判日期】    920910
【裁判案由】    貪污
【裁判全文】
最高法院刑事判決                              九十二年度台上字第四九二三號
    上  訴  人  台灣高等法院檢察署檢察官
    被      告  甲○○
右上訴人因被告貪污案件，不服台灣高等法院中華民國九十一年十月二十九日第二審
更審判決（八十九年度重上更(三)字第二四一號，起訴案號：台灣士林地方法院檢察署
八十一年度偵字第七二０五號），提起上訴，本院判決如左：
    主  文
原判決撤銷，發回台灣高等法院。
    理  由
本件原判決以公訴意旨略以：被告甲○○前係財政部台北市國稅局士林稽徵所稅務員
，自民國七十七年間起，負責該所綜合所得稅之收件、審核、整理、移送等業務，於
七十九年二月（實際係七十八年三月十五日），改調該局南港稽徵所，仍負責同樣業
務，為依據法令從事公務之人員。緣有陳惠茹者（另案判決確定），因前在台北市商
富實業股份有限公司擔任助理會計，時常至士林稽徵所處理公司事務，因而認識當時
服務於該所之被告，七十八年間，因陳惠茹公司同事張秋池，知悉陳惠茹與被告認識
，乃找上陳惠茹，要陳女幫忙查詢如何減少繳稅，陳女乃求問當時在士林稽徵所服務
之被告，經被告告知陳女和張秋池，申報綜合所得稅，可採用列舉方式申報，並謂可
將作為列舉扣除額項目之單據金額增加，在申報綜合所得稅時，伊會幫忙掩護過關等
情，張秋池乃於七十七年度之綜合所得稅申報時，將一張由其同事鍾淑惠取自兒童癌
症基金會所立具原捐助金額新台幣（下同）二千元之收據，擅改為其本人為捐助人名
義，並將捐助金額變造為二十萬元之不實捐贈收據，提出申報，作為當年列舉扣除額
項目，委請被告收件審核時給予幫忙，結果因順利過關，嗣為商富公司其他同事沈鴻
麟、石湘台、莊松、劉世忠、簡進成、何錦忠、周韻（原名周書韻、另經檢察官為不
起訴處分）、南雪青、詹淑惠、鍾淑惠（以上均經另案判決確定）等聞悉其事，乃包
括張秋池自己，均自七十九年起，於申報七十八年度、七十九年度、八十年度綜合所
得稅時，相繼央請陳惠茹找被告幫忙，企圖逃漏當年度綜所稅，被告身為稅務人員，
竟多次應陳惠茹要求，應允包括陳惠茹本人部分，均為幫忙，並轉知各該綜合所得稅
申報義務人，自行蒐集一些捐贈或醫療收據，供採列舉申報扣除額方式節稅，再由其
設法幫忙處理。歷年各該申報義務人均未自填綜所稅申報書，只繳出當年度其個人之
扣繳憑單及包括扶養親屬身份資料暨相關年度捐贈或醫療單據，請陳惠茹收轉被告幫
忙代為處理，被告竟先後為原判決附表所列之人，設計偽、變造有關表列所述當年度
捐贈或門診醫療費用收據，並就此及有關資料先代為撰寫當年綜所稅申報書底稿後，
交由陳惠茹一一照寫，再收回底稿，並要陳惠茹通知各該申報人須依其核算出之應繳
額攜款代繳稅款，並為遞件（大部分由被告遞件，少部分由陳惠茹依其指示遞件），
共計幫助張秋池等十二人逃漏綜合所得稅約一百八十萬元，足以生損害於該稽徵機關
對於稅課之管理。被告且為此意圖為自己不法之所有，基於概括之犯意，藉各該申報
人意圖逃漏稅捐之心理，於代辦上述事務時，矇騙各該申報人（陳惠茹除外），要陳
惠茹通知各申報人須繳出若干應繳稅款，並指示陳惠茹就各件實際代繳額之綜所稅繳
款書收據聯上之金額文字如數變填為原通知金額，且經其過目確已變填後，始允其交
付各該代繳收據予各申報人，溢收之金額，悉數吞為己有，已知情形，詳如原判決所
附明細表所載。而對於應允幫忙事，則違背其職務上不應為之行為，囑咐陳惠茹向各
申報人轉知，每申報一件綜合所得稅，對之即索取五千元至一萬五千元不等之代價，
計三年度共向各申報人收得約十九萬七千元之紅包及上述向各申報人收來稅款減去實
繳稅款之溢收稅款約數十萬元（正確數目不詳）。其間對於申報遞件之處所，則指示
陳惠茹將變造情節嚴重之申報人戶籍地，偽填為南港稽徵所地址（即南港區○○里○
○路○段三六０號五樓），便利由被告自行審核通過，或由被告盜蓋同事之職章予以
過關，另情節輕微者，則指示陳惠茹將戶籍地填寫為士林區，轉送審核案件較多之士
林稽徵所矇混過關，另將南雪青、鍾淑惠二人七十八年度綜所稅申報書分送嘉義、瑞
芳稅捐稽徵處審核，嗣張秋池等人先後分別為台北市國稅局查覺，被告乃陸續經由陳
惠茹代為處理退還六十六萬九千元與原判決附表中之人，其中尚未處理退款之現金二
十二萬五千元則經由陳惠茹交出扣案等情，認被告涉犯稅捐稽徵法第四十一條、第四
十三條、刑法第二百十條、第二百十一條、第二百十三條、第二百十四條、第二百十
六條、修正前貪污治罪條例第四條第五款、第五條第二款、第六條第四款等罪嫌。惟
經審理結果，不能證明被告犯罪，因而撤銷第一審科刑之判決，改判諭知被告無罪，
固非無見。
惟查審理事實之法院對於依法應行調查之證據，應詳為調查，綜合全案證據資料，本
於經驗法則以定其取捨，並將取捨證據及得心證之理由於判決內詳為說明。故證據雖
已調查而尚有其他必要部分並未調查，仍難遽為被告有利或不利之認定；如有應調查
之證據未予調查，其判決當然為違背法令。原判決以被告於八十一年八月十三日在台
北市調查處訊問及書寫自白書時，應仍處於反應性精神症之狀態，則其當時之精神狀
態如何？是否足以知覺理會遭訊問之事項而為正確之理性判斷？是否明瞭其回答及所
寫自白書之內容及可能發生之法律效果？即被告當時之供述及所寫之自白書內容是否
確實完全出於被告之自由意思？其在證據證明力方面之價值判斷能力如何？自均屬存
疑。而為被告於當天在法務部調查局台北市調查處之自白不能採為被告不利證據之理
由之一。然原判決對上開事項既有存疑，自應調查釐清，方足以判斷此部分自白是否
有證據能力，而竟未進一步調查說明其自白是否出於自由意志，即謂其自白為不可採
，自有欠允洽。原判決以被告於法務部調查局台北市調查處自白：「莊松七十九年度
、石湘台七十八、七十九年度、南雪青七十九年度、周書韻七十八年度、何錦忠七十
八年度、劉世忠七十八、七十九年度、沈鴻麟七十九年度、吳進登七十九年度等（綜
合所得稅申報），是陳惠茹將已填妥之申報書及變造好之單據交給我，拜託我審核通
過的。」等語，其中除石湘台、周書韻、何錦忠、劉世忠等，七十八年度申報部分屬
被告之責任里，由被告審核外，其餘部分均非由被告審核，上述自白其中大部分已顯
然無法證明其與事實相符。被告另自白：「七十九年度劉世忠等六人均在新富里，是
我的管區，陳惠茹將資料拿給我後，我就整理、審核後到同事的桌上蓋同事的章予以
審核通過，我同事並不知情。」等語。因稅捐稽徵機關作業慣例，收件後係一百件申
報書訂為一卷，收件及審核人員僅在卷宗封面蓋章而已，並非在每件申報書上逐件蓋
章，與被告自白內容並不相符，且依上述作業慣例，被告應無在個別之申報書上盜用
同事印章佯為業經審核通過，而使實際承辦人無法查覺之可能，公訴人復未能查明被
告究竟曾盜用何人之職章，被告此部分自白亦無補強證據證明與事實相符。因認被告
上開自白有瑕疵，亦無法證明與事實相符，不能採為被告不利之證明。惟被告上開自
白關於石湘台、周書韻、何錦忠、劉世忠等七十八年度綜合所得稅申報案件，既係由
被告審核，則此部分之自白是否與事實相符，有無如起訴書所記載之犯行，能否因其
他部分之自白與事實不符，即謂此部分之自白亦無足採，即非全無研求審酌之餘地。
又上述被告盜用同事印章加蓋於申報書之自白，是否屬實，為發現真實非不可調取原
申報書核對。乃原判決對此未詳予調查釐清，剖析明白，遽為上開論斷，自有可議。
原判決以共同被告陳惠茹雖指稱被告幫忙變造單據申報稅捐，每件收取六千元至一萬
五千元不等之紅包等語。因本件相關涉案人除南雪青曾供稱：七十九年度部分給陳惠
茹一萬五千元做報酬，七十八年度及八十年度沒給酬金。簡進成供稱：八十年度之稅
捐交由陳惠茹處理，故曾電匯二萬四千元與南雪青，其中六千元請南雪青交予陳惠茹
作為答謝酬金各等語外，其餘涉案之沈鴻麟、石湘台、莊松、張秋池、劉世忠、周書
韻等人於偵審中均堅稱未支付任何費用或報酬等情，因認陳惠茹此部分供述難認與事
實相符，不得採為被告不利之證據。然查被告於偵查中供稱：「（有無收受紅包？）
他們都有自動送我錢，送我多少我也不清楚，七十七年有一個，七十八年四、五個、
七十九年四、五個、八十年也有一個。」等語（偵查卷第八頁正面）。而本件案發後
，被告曾交付款項與陳惠茹，再由陳惠茹或其父親出面交與沈鴻麟、簡進成等人，並
曾代簡進成填寫自動補報稅額繳款書，代繳八十年度綜合所得稅等情，復為原判決所
認定之事實（原判決理由四、(二)、(6)），如果無訛，則被告於案發後，何以急於交付
款項與陳惠茹退還沈鴻麟等人，並代簡進成繳納所得稅款？其目的何在？是否與被告
自白及陳惠茹所供曾違法收取沈鴻麟等人之紅包有關，即有調查究明之必要。乃原判
決對此未詳予調查釐清，剖析明白，即以被告交付款項與陳惠茹之動機及原因，雖有
可疑，然其所辯理由，以國人「花錢消災」之習性觀之，尚非全無可能，及被告代簡
進成繳納稅款與起訴被告之犯行並無必然之關聯，而認定被告無陳惠茹所指之犯行，
尚嫌速斷。又本件共同被告沈鴻麟、陳惠茹、石湘台、莊松、劉世忠、南雪青、鍾淑
惠等分別依行賄罪判刑確定，張秋池、詹淑惠、何錦忠等分別依行使偽造（變造）文
書罪判刑確定，有台灣士林地方法院八十二年度訴字第五九八號刑事判決在卷可稽（
原審法院上訴卷第九十一至一０五頁）。各共同被告於該案之供述如何？為發現真實
及防止裁判兩歧，自有調取該案卷證審酌之必要。原審未踐行此調查程序，遽予判決
，亦有未洽。檢察官上訴意旨指摘原判決不當，非無理由，應認仍有撤銷發回更審之
原因。
據上論結，應依刑事訴訟法第三百九十七條、第四百零一條，判決如主文。
中      華      民      國    九十二    年      九      月      十      日
                              最高法院刑事第三庭
                                  審判長法官  董  明  霈
                                        法官  林  茂  雄
                                        法官  王  居  財
                                        法官  張  祺  祥
                                        法官  池  啟  明
      右正本證明與原本無異
                                              書  記  官
中      華      民      國    九十二    年      九      月     十八     日


司法院資訊處製作；財團法人民間司法改革基金會備份。
